臺灣士林地方法院民事判決　八十八年度簡上字第一三七號
　　上　訴　人　甲○○即林翠.
　　被　上訴人　乙○○
右當事人間請求確認票據債權不存在事件，上訴人對於中華民國八十八年四月二十一
日本院內湖簡易庭八十七年度湖簡字第一四八號第一審判決提起上訴，本院判決如左
：
    主  文
原判決關於確認上訴人所持有被上訴人簽發之如附表所示之本票債權超過新台幣參佰
拾肆萬零柒佰貳拾柒元部分，暨訴訟費用之裁判廢棄。
右廢棄部分，被上訴人在第一審之訴駁回。
上訴人其餘上訴駁回。
第一、二審訴訟費用由上訴人負擔二分之一，餘由被上訴人負擔。
    事  實
甲、上訴人方面：
  一、聲明：（一）、原判決廢棄。
            （二）、右廢棄部分被上訴人在第一審之訴駁回。
  二、陳述：除與原審判決書記載相同者茲予引用外，補稱：
    （一）、原審判決認系爭借貸關係存在於被上訴人與訴外人劉明芳間，而非被上
            訴人與上訴人間，無非以：「‧‧‧兩造遲至八十五年七月六日始初次
            謀面‧‧‧，則兩造於借貸之初既未相識，何來意思表示之溝通往來，
            又如何達成一致而成立借貸契約‧‧‧。」、「原告還款時，悉依證人
            劉明芳之指示匯入不同之帳戶，或交付現金支票與證人劉明芳，顯見原
            告為意思表示之對象僅有證人劉明芳一人‧‧‧」為論據。惟查上訴人
            雖於民國（下同）八十五年七月六日始與被上訴人初次謀面，惟此並不
            影響兩造於八十三年間借貸契約之成立。按借貸契約之成立雖需貸與人
            與借用人之間借貸意思表示一致，惟意思表示一致並不以雙方當事互相
            熟識為前提。查被上訴人於八十三年間因業務周轉之需，陸續向劉明芳
            借款，因被上訴人於向劉明芳借款之初即知劉明芳資金不足，故劉明芳
            同時亦受被上訴人之請託代向其他第三者調度資金。上訴人即因劉明芳
            推介而同意出借款項與被上訴人，且陸續將錢直接匯入被上訴人帳戶中
            ，此時被上訴人透過劉明芳所發出之不特定相對人之借貸要約，因上訴
            人之承諾並交付金錢與被上訴人而成立借貸契約。被上訴人於取得借款
            時劉明芳即告知該筆金額係向上訴人借得，故被上訴人聲稱至八十五年
            七月始知錢是向上訴人借得顯非事實。另劉明芳亦多次作證指出係被上
            訴人向上訴人借款，因此兩造之間的借貸意思表示係透過劉明芳達成合
            致並成立借貸契約殆無疑義。
    （二）、次查兩造之間的借貸契約係透過劉明芳而成立，關於借還款之交付亦係
            透過劉明芳將雙方帳戶告知對方，由雙方直接相互匯款，此有劉明芳之
            證言可參。故劉明芳不但於系爭借貸契約之成立為介紹人，其於系爭借
            貸契約之履行亦擔任代理人之角色，被上訴人由始至終均知借款及清償
            之對象為上訴人。被上訴人於答辯狀上稱上訴人第一次匯款至被上訴人
            之帳戶內係於八十三年十一月九日，金額為新台幣（下同）二十萬元，
            而被上訴人第一次還款，則係八十三年十二月八日，金額為十萬元，卻
            是以支票還款與劉明芳，並以至八十四年六月，被上訴人仍以支票還款
            劉明芳而未匯款上訴人為由，否認劉明芳於八十三年十一月代其向上訴
            人借款之事實。惟查依被上訴人所呈附件５－１所示，被上訴人依劉明
            芳指示所匯入之銀行帳戶「000－000－00000－0」即上訴
            人於土地銀行之帳戶，被上訴人稱其未直接匯款返還上訴人，顯非事實
            ，且於該附件上所顯示之被上訴人開始匯入該帳戶之日期為八十三年十
            二月三十一日，足徵劉明芳所稱兩造之間的借貸關係係於八十三年間透
            過她而成立，兩造間之借還款係由雙方直接匯款之證詞為真。至於被上
            訴人為何交付支票予劉明芳或轉帳至劉明芳帳戶內，及劉明芳與被上訴
            人間之借貸關係至何時為止，乃劉明芳與被上訴人間之債權債務關係，
            均與上訴人無涉，尚不得因此謂被上訴人未向上訴人借款，是以據兩造
            間之銀行匯款往來資料即足證明上訴人已為借款之交付，且依劉明芳之
            證言，亦證明兩造確有借款意思合致，因此兩造間確實成立借貸關係應
            屬無疑。
    （三）、退一步言，縱至八十五年七月五日之前本件之借款關係及借款金額存有
            爭議，惟查本件借貸關係所有關係人已於八十五年七月六日就本件之借
            款金額釐清清楚，並於敦南派出所就有爭執之借款關係、借貸金額達成
            相互讓步之和解協議。查八十五年七月六日當天，係被上訴人主動透過
            劉明芳約上訴人對帳，此業經劉明芳證實無誤，被上訴人否認八十五年
            七月六日並未約上訴人共同對帳，顯非實在。查八十五年七月六日當日
            對帳時，除兩造外尚有劉明芳及被上訴人之丈夫、上訴人之三姊在場，
            至於對帳資料則依兩造及劉明芳自行記帳之記錄，經三方核對後，被上
            訴人仍欠上訴人本金五百九十五萬八千六百三十一元，至於利息原約定
            為一分利，經雙方協商同意以本金加利息共計六百八十四萬元為被上訴
            人最後積欠款項之總額，被上訴人因而簽發系爭本票以為清償。按「稱
            和解者，謂當事人約定，互相讓步，以終止爭執或防止爭執發生之契約
            」、「和解有使當事人所拋棄之權利消滅及使當事人取得和解契約所訂
            明權利之效力」，民法第七百三十六條、七百三十七條訂有明文。根據
            敦南派出所工作紀錄簿所載：「‧‧‧而後又透過劉明芳向林翠屏陸續
            借款了六百八十四萬元」，該工作紀錄簿上並有劉明芳、上訴人、被上
            訴人及被上訴人丈夫郭耀文簽章確認內容無誤。另據劉明芳事後於八十
            五年八月間發予被上訴人之存證信函所載：「‧‧‧透過本人向朋友林
            翠屏借得新台幣六百八十四萬元。」是兩造就系爭借款糾紛已於八十五
            年七月六日成立和解契約當屬無疑。兩造間既已達成和解，按民法第七
            百三十八條規定，和解除有法定理由外，原則上不得以錯誤為由撤銷之
            ，則被上訴人事後以錯誤為由主張借款已全數清償云云，實不足採。至
            於被上訴人主張系爭本票係上訴人脅迫簽發，惟被上訴人從未舉證以實
            其說，且於敦南派出所之工作紀錄簿上亦未有脅迫事實之記載，足徵被
            上訴人所言非實。況查該工作紀錄簿明確記載被上訴人自認向劉明芳借
            款一百十萬元，並透過劉明芳向上訴人借款六百八十四萬元等情，倘若
            被上訴人與上訴人間並無借貸關係，且於報案前並未對過帳，何以被上
            訴人於報案時會自認係透過劉明芳向上訴人借款並出現六百八十四萬元
            之具體數字？顯見兩造間確有借貸關係。至於該工作紀錄簿所載借款金
            額六百八十四萬元，係借款總額加計利息再扣除已清償款項之借款餘額
            ，不但與系爭本票票載金額相符，且與上訴人與劉明芳於原審及九十年
            七月十八日準備程序中之主張或陳述無任何不符，是該工作紀錄簿之記
            載足以證明系爭本票債權存在。
    （四）、末查兩造依　鈞院諭示於九十年九月二十五日再度進行對帳，經雙方核
            對後，上訴人借予被上訴人之借款金額有據可稽且與上訴人資料相符者
            ，計九百十萬二千三百萬元，而被上訴人還予上訴人之還款金額經與上
            訴人資料核對相符者，計二百五十八萬六千九百六十九元，仍差有六百
            五十一萬五千三百三十一元（不含利息），此數字與工作紀錄簿上所載
            兩造和解金額六百八十四萬元（加計利息）相去無幾，顯見雙方確實已
            於八十五年七月五日就雙方間之借貸關係及借貸金額清算清楚，並達成
            相互讓步之協議，被上訴人並據以開立系爭本票，並將雙方借貸實情清
            楚記載於敦南派出所之工作紀錄簿上，是兩造間就系爭借款糾紛確實已
            於八十五年七月五日成立和解契約當屬無疑。至於被上訴人稱匯入劉明
            芳指定之帳戶一千一百餘萬元，其中即含有該六百餘萬元云云。惟查，
            被上訴人之說詞業經劉明芳所否認。況縱被上訴人曾匯款一千一百餘萬
            元予劉明芳，亦係被上訴人與劉明芳之帳款糾紛，與上訴人無涉。兩造
            間既已就系爭借款清算清楚並據以成立和解及開立系爭本票，則被上訴
            人空言辯稱因受脅迫而成立和解，並主張系爭本票債權不存在云云，顯
            不可採。
    （五）、按票據債務人固得以自己與執票人之間所存抗辯事由對抗執票人，然應
            由票據債務人就該抗辯事由負舉證之責任，此有最高法院七十一年台上
            字第三四三九號裁判可資參照。上訴人自八十三年起即陸續以電匯或轉
            帳方式將錢匯入被上訴人帳戶，總計匯入一千零六十三萬七千三百元，
            每筆匯款均有銀行紀錄，另根據敦南派出所之工作紀錄簿記載，被上訴
            人不但自認兩造間有借貸關係，並確認借款餘額為系爭本票之票載金額
            ，被上訴人主張借貸契約不存在，或已清償而為票據上原因關係之抗辯
            自應由被上訴人負舉證責任，而原審竟反其道要求上訴人就系爭本票之
            基礎原因關係確係有效存在負舉證責任，顯有違誤。
  三、證據：除援用原審之立證方法外，並提出台灣土地銀行跨行電匯證明條九紙、
            台灣土地銀行活期儲蓄存款存款憑條二紙、台北市第五信用合作社匯款
            申請書六紙、存摺記錄二十七紙、台北市第五信用合作社匯款回條二紙
            、土地銀行支票類存款分戶明細表五紙及支票存款戶往來明細對帳單四
            紙（以上均影本）為證。
乙、被上訴人方面：
  一、聲明：駁回上訴。
  二、陳述：
    （一）、本件借貸本即單純存在於乙○○與訴外人劉明芳二人間，而劉明芳除與
            乙○○有金錢往來外，尚與上訴人林翠屏、林翠屏之姊及其親友多人間
            常有金錢往來，乙○○需款時即向劉明芳商借，劉明芳則將借款匯交廖
            玫玲。而劉明芳則不定期通知乙○○按其要求之數額及日期清償借款，
            還款方式亦皆依劉明芳之指示，時而以支票交付劉明芳、時而轉帳、匯
            款予劉明芳或其指定之戶頭。而今劉明芳故與林翠屏勾串強將借貸關係
            指為乙○○與林翠屏間，欲藉此使林翠屏以系爭本票對乙○○執行迫使
            乙○○需重複還款。
          １、本件借貸本即係乙○○與劉明芳間：
            （１）、劉明芳於原審八十七年十月二十三日庭訊時稱，是乙○○向林
                    翠屏借款，每次都是經過我借的，最初是借一筆還一筆，‧‧
                    ‧；劉明芳於原審八十八年三月八日庭訊時稱，我與原告間借
                    貸關係是從八十三年間開始，比被告林翠屏早八個月，我與原
                    告間之借款大約四百多萬，原告尚欠我一百多萬元，原告透過
                    我向被告借貸金錢數額大約六百多萬元，‧‧‧，我和原告之
                    借貸關係是到八十五年六月為止。
            （２）、細繹林翠屏提出之匯款統計表，其第一次匯款至乙○○之帳戶
                    內係八十三年十一月九日，二十萬元，而乙○○第一次還款，
                    則係八十三年十二月八日，十萬元，卻是以支票還款與劉明芳
                    ，是從無劉明芳先前數個月借款與乙○○，至八十三年十一月
                    才由劉明芳代乙○○向林翠屏借款之情形。且從未有借一筆還
                    一筆之情形，試以林翠屏直至八十五年七月始知乙○○之人，
                    何以於八十三年甫出借款與不相識之乙○○時，即能同意廖玫
                    玲不逐筆借款後即還款，且不用提供任何擔保，此未免過於荒
                    誕。再查若係劉明芳代乙○○向林翠屏借款，何以於八十四年
                    六月前，乙○○之還款皆大費周章交付票據予劉明芳，何不直
                    接匯款返還林翠屏即可。
            （３）、由此可見，從無劉明芳先出借數月後，改由林翠屏出借之情形
                    。再者，若如劉明芳所述，八十三年十一月後改由林翠屏出借
                    款與乙○○，則何以劉明芳卻於前開庭訊中自承其與乙○○之
                    借貸關係一直到八十五年六月，此更可證林翠屏若非劉明芳之
                    幕後金主，即亦為劉明芳之債務人。
            （４）、依原審乙○○所提之附件１－１及３－１。直至八十五年八月
                    ，乙○○仍交付支票予劉明芳或以轉帳至劉明芳帳戶方式清償
                    款項，而劉明芳、林翠屏卻稱係乙○○與林翠屏間之借貸過於
                    無稽。且依常情若自八十三年起係林翠屏與乙○○間借貸，又
                    何以歷時二年之借貸，且次數頻繁，卻需每一筆皆透過劉明芳
                    。
            （５）、退萬步言，若如上訴狀所載，乙○○與林翠屏間未曾謀面，雙
                    方透過劉明芳達成借貸契約，此亦有雙方代理之情形。
          ２、林翠屏一再誆稱開立系爭本票時已對帳，全然不屬，更可顯見此債權
              不存在：
            （１）、劉明芳於八十五年八月間以永和郵局存證信函通知乙○○，文
                    中載稱：「‧‧‧向本人借款一百八十萬元整，及透過本人向
                    林翠屏借得六百八十四萬元整」，並特別加註有銀行匯款資料
                    存查，而乙○○收該函後隨即發函如原審之原證一要求對帳，
                    劉明芳也依約於該日協同林翠屏對帳。
            （２）、劉明芳於原審八十八年三月八日庭訊稱，原告透過我向被告借
                    貸金額約六百萬元，‧‧‧我們三人曾到律師事務所對帳，‧
                    ‧‧原被告二人於至律師事務所前均未對過帳。
            （３）、由上可知：
                  ａ、劉明芳始終稱乙○○向林翠屏借款「六百多萬元」。
                  ｂ、開立系爭本票時，確實未曾對帳，否則何以八十五年七月五
                      日開票，而劉明芳於八十五年八月間函寄被上證一之信函時
                      卻稱有銀行匯款資料存查，卻從未曾稱「已經雙方對帳」。
                      此另可由其原審證述印證。再者，若八十五年七月五日已對
                      帳而開立本票，則劉明芳何以不稱尚餘六百多萬未還林翠屏
                      ，卻始終稱林翠屏借乙○○六百多萬元。
                  ｃ、八十五年七月五日開立之本票，絕非會算後新協議，更非所
                      謂之和解，上訴理由所載云云顯屬牽強附會。
                  ｄ、既未對帳，卻令廖玲玫開立本票，並迫使乙○○於當日隨即
                      報警，其等威嚇開立本票之情應已不難想見。而警員得知雙
                      方間係為帳款而起，未予成案僅予備案，其記載內容自為鬆
                      散，否則豈不吃案，故若全以該備案內容之文字而逕為推論
                      ，豈不草率，且當日警員要求雙方另循民事訴訟解決，此即
                      警員未予偵辦之理由。
            （４）、再由林翠屏八十五年十二月九日函之內容以觀，其於八十五年
                    七月強令乙○○開票後，亦於八十五年八月二十四日前往永然
                    法律事務所對帳，卻於同年十二月九日發函改稱受詐欺，未曾
                    提及八十五年七月五日曾對帳，更對八十五年八月二十四日至
                    律師處經對帳後乙○○並無任何欠款乙事隻字不提，且函中稱
                    乙○○向其借款一千零三十八萬餘元，迄未歸還云云，明顯就
                    對帳及金額乙事有所隱瞞、出入。
          ３、綜前可知，就債權不存在之事實及數額，被上訴人皆依法述明舉證，
              並經原審調查明確。而劉明芳亦自承其出借款予乙○○時，資金不足
              ，故向友人、親戚調借再轉借予廖玫玫，故匯款予乙○○者有眾多人
              ，而廖玟玲皆還款予劉明芳或有部分依劉明芳指示分別匯交予多人。
              上訴人之票據債權不存在。
    （二）、上訴人八十五年七月六日敦南派出所之工作紀錄，稱兩造間已達成和解
            云云，顯與事實不符且嚴重悖於常情：
          １、依該派出所工作紀錄之記載之順序觀之：「從八十三年也陸續借款六
              百八十四萬元‧‧‧向不明人士借款三千多元‧‧‧待日後廖女的家
              人作何處理在做打算。」並無和解之意，況若因其上有乙○○與其夫
              郭耀文之簽章，即遽稱雙方對借貸關係與借貸金額有和解之合意，是
              否上訴人對不知名人士負借款三千多萬元之責？還是因此對不知名人
              士達成相互讓步之新協議？
          ２、依警員備案之程序觀之，被上訴人至警局報案後，對於處理之文書，
              都會要求當事人簽名，此為行政上之事項，自不得因其上之簽名而曲
              解文意，況該工作紀錄簿並無相互讓步或和解之文意，被上訴人以簽
              名指摘，顯屬無據。
          ３、該工作紀錄中，被上訴人與其夫共同努力賺錢清償所欠款云云，且簽
              名於其上，本係於雙方未對帳，不知欠款已清償完畢所為，凡此事實
              有雙方往來資金憑證與對帳結果可稽，非僅憑陳述所得扭曲掩飾。
          ４、自劉明芳於八十五年八月所發之存證信函觀之，若雙方於七月六日已
              達成相互讓步之和解，何以劉明芳隻字未提？足見上訴人主張悖於常
              情。
          ５、退萬步言，姑不論上訴人主張是否為真，上訴人於民事上訴理由狀二
              第二頁第十三行：「八十五年七月六日本件借貸關係，‧‧‧就有爭
              執之借貸關係、借貸金額達成相互讓步之合意。」可知合意之借貸金
              額為六百八十四萬元，惟查上訴人之還款已遠過該數目，更見上訴人
              所言和解云云，全然與事實悖離。
    （三）、上訴人一再誆稱開立系爭本票時已對帳云云全然不實，今又改稱雙方有
            和解，實則被上訴人向訴外人劉明芳所調借之款項早已清償，並經提出
            相關單據會算，上訴人主張實為無據：
          １、被上訴人為免上訴人受訴外人劉明芳之諉稱云云而誤解，特由永然法
              律事務所發函邀訴外人劉明芳攜帶相關單據於八十五年八月二十四日
              至永然法律事務所對帳，當日，劉明芳與上訴人一同前往，然僅以被
              上訴人所提出之銀行單據即已明白顯示，被上訴人清償之款項已遠超
              出訴外人劉明芳與上訴人所謂之出借款項，且被上訴人亦於會算完結
              後已正式函文通知渠等，被上訴人已清償所調借之款項，今上訴人以
              脅迫之手段以未對帳之資料斷章取義，稱被上訴人有六百八十四萬之
              欠款云云，與事實不符。
          ２、況以訴外人劉明芳所寄發之存證信函觀之，劉明芳與上訴人林翠屏於
              會算前皆有銀行匯款資料等存查，足見三方已將所有匯款資料提出會
              算，經會算後發現所借款項悉依劉明芳指示交付、匯款清償完畢，今
              若上訴人認為被上訴人仍有積欠款項或當時有協議云云，何以自八十
              五年會算後未提出任何證據證明仍有其他款項？
          ３、且據三方會算之結果，被上訴人已無欠款，上訴人今執詞被上訴人仍
              有六百八十四萬元之欠款，恐有圖不當得利之嫌。
    （四）、上訴人所引最高法院七十七年度台上字第三四九三號判決稱被上訴人須
            負舉證責任云云，顯為對法律之誤解。蓋前揭判決原告係以票款給付請
            求權為訴訟標的，向被告請求給付票款，為一票款給付之訴，然查本件
            被上訴人係以「確認票款債權不存在之訴」為一確認之訴與前揭判決不
            同，前揭判決自不適用本件。按最高法院四十二年台上字第一七０號判
            例：「確認法律關係不存在之訴，如被告主張其法律關係存在時，應由
            被告負舉證責任。」今被上訴人（即原告）對上訴人（即被告）確認票
            據債權不存在，應由上訴人舉證「確有債權存在」之責。上訴人未提出
            證明債權存在之證據而僅提出票據，仍難謂其已盡舉證責任。
    （五）、上訴人所持上訴理由，皆屬事後杜撰，穿鑿之詞：
          １、上訴人稱八十五年七月六日，被上訴人自願開系爭本票。何以被上訴
              人當日即向敦南派出所報警？
          ２、另案八十七年偵字第一０七八一號，八十七年六月十日偵訊時，上訴
              人稱被上訴人已還四百多萬元，而於其九十一年二月二十日呈　鈞院
              狀稱被上訴人只還二百多萬元，矛盾不實。
          ３、劉明芳原審八十七年十月二十三日庭訊稱，兩造間原是借一筆還一筆
              ，而今上訴人前揭書狀稱被上訴人從未付利息，而又稱系爭本票金額
              含利息。試問究意有無付利息，已還金額若干？本票金額如何含利息
              ？上訴人完全是含混拼湊。
          ４、劉明芳於　鈞院九十年七月十八日庭訊稱利息是年息二分（按：筆錄
              無此記載），上訴人於　鈞院稱每月一萬元付一千元利息。查上訴人
              所稱之利息為月息十分，即年息一百二十分，若借三十萬元，一個月
              須利息三萬，兩人所述之年息出入予盾，亦不符前揭所稱之借一筆還
              一筆，但卻未付過利息。蓋借一筆還一筆焉有不付利息之可能，此可
              證上訴人所言不實。
          ５、劉明芳原審八十八年三月八日庭訊證稱：原被告於至律師事務所前即
              八十五年八月二十四日前未對過帳，但劉明芳於　鈞院改稱：八十五
              年七月六日（開票當天）有對帳，八十五年八月二十四日到永然法律
              事務所沒有對帳，不歡而散。至此，劉明芳偽證情形已彰明，毫不足
              取。
          ６、　鈞院九十年七月十八日庭訊時，劉明芳稱其借給被上訴人三百多萬
              是包括其父母、其姊及乾弟出借之款合計，並稱上訴人林翠萍借給被
              上訴人六百多萬加在一起一千萬出頭云云。查上訴人現又稱出借一千
              多萬予被上訴人，被上訴人已還二百多萬，餘額加計利息為六百四十
              八萬云云，此明顯可見劉明芳胡亂應和上訴人。
          ７、劉明芳該次庭訊又稱其借與乙○○之三百多萬元，廖尚有一百多萬未
              還。法院追問其為何不向廖催討，其卻無言以對，法院命其提出帳冊
              ，其又表示遍尋不著。而被上訴人所提清償資料顯示，已交付或依劉
              明芳指示交付之金額高達一千一百餘萬元，姑不論劉明芳所言不實，
              試問若非劉明芳與被上訴人間才有借貸關係，劉明芳何以收受如此鉅
              額款項？而上訴人明知此一情事，卻完全不向劉明芳主張，反而以其
              為證人一再向被上訴人主張，其等二人之勾結不言自明。
          ８、被上訴人於八十五年八月二十四日於永然法律事務所與上訴人、劉明
              芳對帳後，明白釐清系爭票據債權不存在，並就此以原審原證二之存
              證信函請劉明芳自行與上訴人結清，副本並知會上訴人，何以劉明芳
              對此未曾否認，若如其證稱乙○○尚欠其一百餘萬，何以多年來劉明
              芳等不曾主張？
          ９、若如上訴人所述，又何以上訴人於台灣板橋地方法院檢察署提出詐欺
              告訴時不以劉明芳為共同被告，卻故意以被上訴人為被告。以兩造於
              八十五年七月六日前未曾謀面而言，豈不荒唐，上訴人至今仍執此攀
              稱其與被上訴人間有借貸關係，更屬無稽。
          １０、和解需雙方意思表示合致，上訴人於原審從未主張八十五年七月六
                日於派出所之記錄為和解，而今為混淆　鈞院視聽，又編稱該次記
                錄即為民法上之和解令人莫名。連上訴人自身皆於原審時未認該次
                為和解之意思表示，更遑論雙方不可能有意思表示合致。前往警局
                備案時，因警員認屬民事糾葛，故請兩造各自表述而已。
          １１、上訴人代理人與　鈞院庭訊時稱本件借貸由劉明芳雙方代理而成立
                ，顯亦與法不合，亦與事實不符。依劉明芳所述，其出借與被上訴
                人之款項，有其父、其姊及乾弟等款項，此外匯錢與被上訴人者除
                上訴人外，尚有上訴人之姊，而被上訴人清償還款時，依劉明芳之
                指示曾分別匯款給以上多人，是上訴人以兩造間有匯款即屬借貸關
                係並無理由。否則豈非以上多人皆與被上訴人間成立借貸關係。
          １２、上訴人於　鈞院所提呈之款項交付資料與金額，其中有諸多不實，
                被上訴人予以否認並就不爭執部分製表如被上證六。
          １３、被上訴人已依劉明芳之指示給付一千二百餘萬元，遠超過借入之金
                額，上訴人卻故意與劉明芳勾串，欲以混淆方式自被上訴人處詐取
                款項，其主張毫無理由。
  三、證據：除援用原審之立證方法外，並提出存證信函影本二紙及偵訊筆錄影本乙
            紙為證。
丙、本院依職權調閱台灣板橋地方法院檢察署八十七年偵字第一０七八一號卷及訊問
    證人郭耀文、劉明芳、林淑貞及劉恆。
    理　由
一、本件被上訴人起訴主張：被上訴人於八十三、八十四年間，為業務之週轉，曾向
    訴外人劉明芳陸續調借款項，並不定期陸續清償借款。期間雙方之款項往來及清
    償方式，被上訴人悉依劉明芳之指示，以銀行金融轉帳，現金及簽發支票等方式
    為之。詎八十五年七月間，上訴人偕數人突以其曾依劉明芳通知匯交款項與被上
    訴人，便強謂係被上訴人向上訴人借貸款項而強令被上訴人開立系爭本票以為清
    償，被上訴人當時見狀恐懼不已而簽發如附表所示之本票，但於簽立系爭本票後
    隨即向警察局報案。當日上訴人竟偕同數人至被上訴人父親住處，強令被上訴人
    之父按系爭本票之票據文義支付款項。被上訴人前此與上訴人素未謀面亦不相識
    ，上訴人與訴外人劉明芳間之債權、債務關係被上訴人不得而知，訴外人劉明芳
    共向上訴人借入款項若干？使用目的為何？及清償情形等，被上訴人皆毫無所知
    。上訴人以劉芳明未清償欠款即強指被上訴人與渠有借貸關係，並謂劉明芳對渠
    之欠款應由被上訴人清償云云，自於法不合。嗣被上訴人為免上訴人受劉明芳之
    諉稱云云而誤解，特委由永然法律事務所發邀請上訴人及劉明芳攜相關單據資料
    共同至法律事務所多次會算，以明權益。雖劉明芳故不提出被上訴人曾交付之票
    據及現金資料，然僅以被上訴人所提出之銀行單據即已明白顯示，被上訴人陸續
    清償之款項已遠超出劉明芳及上訴人所謂之出借款項。會算完結後被上訴人尚正
    式以函文通知上訴人及劉明芳。綜上可知，被上訴人與上訴人間並無借貸關係，
    上訴人或為劉明芳之金主，惟此乃渠二人間之債權、債務關係，劉明芳向上訴人
    所調借款項另作他用，亦非被上訴人所得置喙。退萬步言，消費借貸乃要物契約
    ，而本件兩造乃屬系爭票據之直接當事人，上訴人既以系爭本票向被上訴人請求
    ，自應就其與被上訴人間之契約關係及金錢交付數額等負舉證責任。為此求為判
    決確認上訴人所持有被上訴人簽發之如附表所示之本票及自附表所載起算日至清
    償日止按年利率百分之六計算之利息債權不存在云云。
二、上訴人則以：被上訴人於八十三年間因業務周轉之需，陸續向訴外人劉明芳借款
    ，因被上訴人於向劉明芳借款之初即知劉明芳資金不足，故劉明芳同時亦受被上
    訴人之請託代向其他第三者調度資金。上訴人即因劉明芳推介而同意出借款項與
    被上訴人，且陸續將錢直接匯入被上訴人帳戶中，此時被上訴人透過劉明芳所發
    出之不特定相對人之借貸要約，因上訴人之承諾並交付金錢與被上訴人而成立借
    貸契約，兩造間確實成立借貸關係。退一步言，縱至八十五年七月五日之前本件
    之借款關係及借款金額存有爭議，惟八十五年七月六日當日對帳時，除兩造外尚
    有劉明芳及被上訴人之丈夫、上訴人之三姊在場，至於對帳資料則依兩造及劉明
    芳自行記帳之記錄，經三方核對後，被上訴人仍欠上訴人本金五百九十五萬八千
    六百三十一元，至於利息原約定為一分利，經雙方協商同意以本金加利息共計六
    百八十四萬元為被上訴人最後積欠款項之總額，被上訴人因而簽發系爭本票以為
    清償。是兩造就系爭借款糾紛已於八十五年七月六日成立和解契約。又兩造於九
    十年九月二十五日再度進行對帳，經雙方核對後，上訴人借予被上訴人之借款金
    額有據可稽且與上訴人資料相符者，計九百十萬二千三百萬元，而被上訴人還予
    上訴人之還款金額經與上訴人資料核對相符者，計二百五十八萬六千九百六十九
    元，仍差有六百五十一萬五千三百三十一元（不含利息），此數字與工作紀錄簿
    上所載兩造和解金額六百八十萬元（加計利息）相去無幾，顯見雙方確實已於八
    十五年七月五日就雙方間之借貸關係及借貸金額清算清楚，並達成相互讓步之協
    議，被上訴人並據以開立系爭本票，並將雙方借貸實情清楚記載於敦南派出所之
    工作紀錄簿上。根據敦南派出所之工作紀錄簿記載，被上訴人不但自認兩造間有
    借貸關係，並確認借款餘額為系爭本票之票載金額，被上訴人主張借貸契約不存
    在，或已清償而為票據上原因關係之抗辯自應由被上訴人負舉證責任等語，資為
    抗辯。
三、按確認法律關係不成立之訴，原告如僅否認被告於訴訟前所主張法律關係成立原
    因之事實，以求法律關係不成立之確認，應由被告就法律關係成立原因之事實，
    負舉證之責，最高法院八十六年度台上字第三八八０號著有判例。本件被上訴人
    起訴請求確認上訴人所持有如附表所示之本票債權不存在，並否認兩造間有金錢
    借貸關係存在，應由上訴人就金錢借貸關係存在之事實，先負舉證之責。又金錢
    借貸契約為要物契約，應由上訴人就金錢交付之事實負舉證責任。惟因上訴人之
    借款債權係受讓自訴外人劉明芳（詳如後述），自應由上訴人就劉明芳交付借款
    與被上訴人之事實，負舉證責任。
四、經查：
  （一）、按借貸契約主體間應互為意思表示。兩造遲至八十五年七月六日始初次謀
          面乙節，為兩造所不否認，並經證人劉明芳證述明確，則兩造於借貸之初
          既未相識，何能達成借貸意思表示一致。且證人劉明芳之資金來源多端，
          原告還款時，悉依證人劉明芳之指示而匯入不同之帳戶，或交付現金支票
          予證人劉明芳，足見原告最初借貸意思表示之對象僅有劉明芳一人，兩造
          間並無借貸關係存在。惟嗣後劉明芳與上訴人既已於八十五年七月五日共
          同告知被上訴人借款六百八十四萬元係由上訴人出資，要求被上訴人向上
          訴人清償，被上訴人既未反對並簽發系爭本票與上訴人，應認劉明芳已於
          八十五年七月五日將對被上訴人之借款債權六百八十四萬元移轉與上訴人
          ，被上訴人自不得謂兩造無借貸關係。又劉明芳之資金來源除上訴人外，
          雖尚有劉明芳本人、劉明芳之母親及乾弟劉明正等人。惟劉明芳僅係指示
          兩造互相匯交款項，並未直接經手兩造之交還款，故劉明芳自己與被上訴
          人互相匯交之款項，並不會與劉明芳與上訴人互相匯交之款項混淆，業據
          證人劉明芳到庭證述明確。是劉明芳所讓與之債權，自係指兩造透過劉明
          芳指示互相匯交之款項，並不含其餘劉明芳自己與上訴人互相匯交之款項
          。
  （二）、上訴人主張匯交被上訴人之款項計一千零六十三萬七千三百元，被上訴人
          於原審時已自認收受上訴人借款八百七十萬二千三百元，即扣除「林翠萍
          匯出款項一覽表」編號十五、二十一、二十六、二十九、三十、三十五、
          三十七、四十、四十六、四十九計二百九十五萬五千元，此部分借款金額
          上訴人自毋庸舉證。又編號三十七（一萬八千元）部分，業據上訴人提出
          與其所述相符之土地銀行南港分行000000000000帳戶存摺影
          本為證，且其匯入之帳戶即係被上訴人在土地銀行之000000000
          000帳戶，被上訴人否認收到此筆借款，自不足採。另編號十五（二十
          五萬元）、二十一（十萬元）、二十九（二十萬元）、三十（二十五萬元
          ）、三十五（二十二萬五千元）、四十（二十六萬元）、四十六（二十五
          萬元）因上訴人未檢具任何單據以實其說，不足以證明被上訴人有收受款
          項；編號二十六（十六萬二千元）因上訴人土地銀行南港分行00000
          0000000帳戶存摺影本僅記載「轉帳」，不足以證明該款項係轉入
          被上訴人之帳戶；編號四十九（二十二萬元）因依上揭存摺影本所載係轉
          入劉明芳之帳戶，而劉明芳並未直接經手兩造之交還款，自不能認定係屬
          上訴人匯交被上訴人之借款。故上訴人匯交被上訴人借款計八百七十二萬
          零三百元，其匯交借款之金額時間詳如附表一所示。被上訴人如主張該債
          權已因清償而消滅，自應就其清償之事實負舉證之責。
  （三）、被上訴人主張匯交予上訴人之款項包含卷附「乙○○還款明細」所列以金
          融卡轉入上訴人土地銀行南港分行000000000000帳戶二百六
          十六萬七千六百六十八元（即附件２－１）與以現金存入上訴人土地銀行
          南港分行000000000000帳戶二百五十八萬六千九百六十九元
          （即附件５－１）。又上訴人於原審時已自認收到五百四十四萬二千二百
          六十九元（見八十八年七月四日筆錄），並陳明係指附件２－１加上附件
          ５－１，扣除附件２－１八十四年七月十三日四萬二千三百六十八元，再
          加上附件３－１（詳後述）八十四年三月二十八日八萬元、八十四年五月
          十六日十五萬元，合計五百四十四萬六千九百六十九元。則被上訴人就上
          訴人收受上開五百四十四萬二千二百六十九元匯款之事實，自毋庸舉證。
          又被上訴人曾於八十五年二月十三日、八十五年二月十六日分別匯款二十
          萬元、六萬六千七百元至上訴人土地銀行南港分行0000000000
          00帳戶內之事實，有該帳戶存摺影本紀錄在卷可稽，被上訴人「乙○○
          還款明細」將之誤列入「以金融卡轉入訴外人劉明芳土地銀行長安分行0
          00000000000帳戶二百八十八萬零五百十八元」（即附件１－
          １）項下。另被上訴人土地銀行000000000000之存摺內並無
          於八十四年七月十三日轉支四萬二千三百六十八元之紀錄，被上訴人主張
          曾匯交上開款項與上訴人，自不足採。至卷附「乙○○還款明細」所列「
          以金融卡轉入訴外人劉明芳土地銀行長安分行000000000000
          帳戶二百八十八萬零五百十八元」（即附件１－１）、「直接交予訴外人
          劉明芳兌現之支票款一百九十一萬一千七百元」（即附件３－１）、「現
          金存入訴外人劉明芳土地銀行長安分行000000000000帳戶十
          萬元」（即附件４－１）及「無法確定存入帳戶（即劉明芳母親帳戶、台
          北第五信用合作社光陽機車、劉明芳乾弟等帳戶）金額：一百六十八萬九
          千二百七十七元」（即附件６－１），除附件３－１八十四年三月二十八
          日八萬元、八十四年五月十六日十五萬元外，因非屬被上訴人透過劉明芳
          指示匯交上訴人之款項，尚難認係屬劉明芳所讓與之債權，不能認定係清
          償上訴人之借款。故被上訴人清償上訴人之借款計五百七十萬八千九百六
          十九元，其清償借款之金額時間詳如附表二所示。
  （五）、卷附台北市政府警察局大安分局八十五年七月六日派出所員警工作紀錄簿
          影本記載「市民乙○○５７、１０、１５Ｚ000000000住、板橋
          市○○街８５巷２１之３號４Ｆ於８７年份陸續（向）其好友劉明芳５７
          、１０、１３、Ｚ000000000住永和市○○路５０巷１０弄１８
          號４Ｆ借款壹佰壹拾萬，而後又透過劉明芳向林翠屏５８、６、８北市北
          投區○○路６號２Ｆ從８３年也陸續借款陸佰捌拾肆萬元正，因廖女做生
          意失敗，陸續向不明人士借款參仟多萬元，因廖女無力償還，因廖女一直
          隱瞞家人而家人也不知情，現劉明芳及林翠屏對廖女基於朋友立場，先來
          所登錄備查，其借貸部分，待日後廖女的家人做何處理，再做打算。其廖
          玫玲的丈夫５７、２、５Ｚ000000000住北縣光華街１５巷２１
          號４Ｆ表示願意和乙○○共同努力償還欠下的債務，員一併予以在工作記
          錄簿上登錄備查。」等語，記錄下方並有劉明芳、上訴人、被上訴人與被
          上訴人之夫郭耀文之簽名，被上訴人與其夫郭耀文亦不否認記錄上簽名之
          真正。訴外人劉明芳復證稱：當日兩造對帳後被上訴人就簽本票，上訴人
          未強迫亦未恐嚇被上訴人，被上訴人簽本票時，被上訴人之先生也在場。
          當時被上訴人有說要馬上還上訴人八十萬元，被上訴人就帶伊及上訴人到
          被上訴人家，後來有人叫警察來，伊與兩造、被上訴人之先生及上訴人姊
          姊就去警察局，在警察局每個人都有講，警察有問每個人情形等語（見九
          十一年八月二十七日筆錄）。被上訴人固辯稱：八十五年七月六日並未對
          帳，上訴人協同數人強謂被上訴人向其借款強令被上訴人簽發系爭本票，
          被上訴人乃於簽發本票後向警局報案，而警員得知雙方間係為借款而起，
          未予成案而予備案，並故意記載為民事糾紛云云；被上訴人之夫郭耀文亦
          同附和證稱：「是我請丈母娘報警，我有阻止我太太簽本票，因為對方表
          明他們認識黑道的拿起電話叫人，劉明芳也叫我太太簽，說簽了再說，以
          後再對帳，因為當時情況很緊急，所以我太太簽本票。日誌是上訴人很兇
          到警局說他還沒拿回所借的錢，所以警員依他陳述寫下日誌內容並叫我們
          簽名，還說這是債務糾紛，叫我們去告民事解決，本票是去警察局前簽的
          」等語（見八十九年十一月八日筆錄）。惟查：一、上訴人應無可能在警
          局對被上訴人及其夫施強暴脅迫，被上訴人與其夫在警局之陳述應係出於
          自由意思，且按諸常理警員與兩造無利害關係，其基於職務製作備案紀錄
          ，自係根據兩造之陳述製作記錄，應無可能偏坦一方或故為不實之記錄，
          且被上訴人與其夫茍不同意記錄所載內容，豈會在記錄下方簽字。二、被
          上訴人茍真受黑道脅迫簽發系爭本票，該備案紀錄何以無隻字片語提及此
          事，且由「乙○○的丈夫表示願意和乙○○共同努力償還欠下的債務」等
          記載，可知被上訴人之夫於製作備案紀錄時非但未否認被上訴人向上訴人
          借款六百八十四萬元，反承諾與被上訴人共同努力償還欠下的債務。準此
          ，被上訴人與其夫指係受被上訴人脅迫始簽發本票且該備案記錄記載內容
          係被上訴人之單方陳述云云，均不足採。
 （六）、 該備案紀錄所載借款數額「六百八十四萬」數字與系爭本票面額六百零四
          萬元及八十萬元合計之面額相同，可知系爭本票之原因債權即係劉明芳轉
          讓與上訴人之六百八十四萬元借款債權，按諸常理被上訴人不可能徒憑上
          訴人與劉明芳空言即認簽該面額之本票，是劉明芳與被上訴人縱未逐筆「
          對帳」，上訴人亦必曾提示帳冊與被上訴人，而被上訴人當時對該帳冊所
          載內容應無異議，始會簽發該面額之本票。而訴外人劉明芳亦明確證述：
          上訴人八十五年七月六日確有提示帳冊，被上訴人亦同意該帳冊所載內容
          等語（見九十一年八月二十七日筆錄）。又該備案記錄雖係記載被上訴人
          向上訴人借款六百八十四萬元，並非記載被上訴人目前尚欠上訴人借款六
          百八十四萬元，且未明言是否包含本息，惟劉明芳於初次到庭時即明白證
          稱：「到目前為止，乙○○尚欠林翠萍六百多萬元」等語（見原審八十七
          年十月二十三日筆錄），其後並證稱：「六百八十四萬元是當天算出的，
          因為林、廖有記帳」等語（見九十一年八月二十七日筆錄）。且衡情被上
          訴人應無可能就已清償之借款亦簽發本票予上訴人。再者，上訴人匯交被
          上訴人款項已達八百七十二萬零三百元，而被上訴人清償上訴人之款項僅
          有五百七十萬八千九百六十九元，有如上述。且兩造均稱借款有約定利息
          。足見該六百八十四萬元應係指備案當日經三方認可之被上訴人尚欠借款
          本息之總額。又和解係指當事人約定，互相讓步，以終止爭執或防止爭執
          發生之契約。本件被上訴人僅係依上訴人帳冊所載內容認可尚欠借款本息
          之總額，並無互相讓步，以終止爭執或防止爭執發生之意思。另觀諸備案
          紀錄所載：「其借貸部分，待日後廖女的家人做何處理，再做打算。」等
          語，益見兩造在警局並無成立和解之意。故被上訴人嗣後發覺實際欠款數
          額與當初認可之欠款數額不符，自可再為爭執。
  （七）、兩造均不願陳述各筆借款之清償期，證人劉明芳復證稱：借款未按時還，
          借期就會自動延至還清為止，但利息照算等語（見九十一年八月二十七日
          筆錄），自應認被上訴人得隨時為清償（民法第三百十五條參照）。又兩
          造亦不願陳述被上訴人匯交之款項係用以清償何筆借款之本金或利息？且
          兩造就系爭借款每一萬元每月利息為一千元（即月息十分）或二百元（即
          月息二分）各執一詞。按「上訴人對於被上訴人負有原本及利息數宗債務
          ，其提出新臺幣二千五百元之給付不足清償全部債務，在不能證明被上訴
          人同意先充原本時，不過應依民法第三百二十三條所定順序，先充利息，
          後充原本而已，本與上訴人就其約定超過法定利率限制之利息是否任意給
          付，係屬別一問題，且該條所謂應先抵充之利息，係僅指未超過法定利率
          限制之利息而言，至超過法定利率限制之利息，則無論在民法或利率管理
          條例，既均規定為無請求權，自難謂為包含在內，亦不得僅執該條前開規
          定，遂謂上訴人就其約定超過法定利率限制之利息，已為任意給付。」最
          高法院著有四十一年台上字第八０七號判例要旨可資參照。故本件借款利
          息爰以年息百分之二十計算，並依民法第三百二十二條、三百二十三條所
          定順序抵充，以定紛止爭。其抵充之情形詳見附表三。又劉明芳將對被上
          訴人之借款債權移轉與上訴人時，被上訴人積欠劉明芳之借款金額應為三
          百六十九萬九千二百七十三元（含本金三百六十六萬七千一百四十一元及
          利息三萬二千一百三十二元，其計算式詳見附表四），而非六百八十四萬
          元，故被上訴人所簽發之本票金額已超出實際借款金額三百十四萬零七百
          二十七元（0000000－0000000＝0000000）。
九、綜上所述，本件被上訴人起訴確認上訴人所持有被上訴人簽發之如附表所示之本
    票及自附表所載利息起算日起至清償日止按年利率百分之六計算之利息債權不存
    在（按：附表已含利息，被上訴人訴之聲明後段關於利息之重覆記載，係屬贅文
    ），就確認如附表所示之本票債權三百十四萬零七百二十七元不存在部分，為有
    理由，應予准許。確認逾上開數額之債權不存在部分，則無理由，不應准許。原
    審就確認超過上開數額部分，亦為被上訴人勝訴之判決，自有未洽，上訴人上訴
    意旨就此部分指摘原判決不當，求予廢棄改判，為有理由。至於上開應准許部分
    ，原審為被上訴人勝訴之判決，經核並無違誤，上訴人上訴意旨就此部分指摘原
    判決不當，求予廢棄，為無理由，應駁由其上訴。
十、據上論結，本件上訴為一部有理由，一部無理由，依民事訴訟法第四百三十六條
    之一第三項、第四百四十九條第一項、第四百五十條、第七十九條、第四百六十
    三條，判決如主文。
中　　　華　　　民　　　國　　九十一　　年　　　十　　　月　　十六　　　日
                                    臺灣士林地方法院民事第二庭
~B審判長法官　俞慧君
~B　　　法官　洪舜帆
~B  　　法官　楊智勝
右為正本係照原本作成。
本件當事人須以本判決適用法律顯有錯誤為上訴理由時，始得於本判決送達後二十日
內向本院提出上訴狀，如已於本判決宣示後送達前提起上訴者，應於判決送達後十日
內補具上訴理由，（均按他造當事人之人數附繕本），並經本院許可後方得上訴最高
法院。
中　　　華　　　民　　　國　　九十一　　年　　　十　　　月　　二十一　　日
~B法院書記官　陳香君
